【裁判字號】    91,訴,1054
【裁判日期】    920723
【裁判案由】    異議之訴
【裁判全文】
臺灣嘉義地方法院民事判決  九十一年度訴字第一○五四號
    原      告  丁○○
    原      告  乙○○
    被      告  華南商業銀行股份有限公司
                            設台北市○○○路○段三八號
    法定代理人  丙○○      住.
    訴訟代理人  甲○○      住.
右當事人間第三人異議之訴事件，本院判決如左：
    主    文
原告之訴駁回。
訴訟費用由原告負擔。
    事    實
甲、原告方面：
  一、聲明：台灣嘉義地方法院九十一年度執字第二四０九號清償債務執行事件，就
      原告所有嘉義縣民雄鄉林子尾秀林村溪底寮八之一號之第四十三棟次之１、２
      之未辦保存登記建物所為之強制執行程序，應予撤銷。
  二、陳述：
  （一）按執行名義成立後，如有消滅或妨礙債權人請求之事由，債務人得於強制執
        行程序終結前，向執行法院對債權人提起異議之訴。如以裁判為執行名義時
        ，其為異議原因事實發生在前訴訟言詞辯論終結後者，亦得主張之，強制執
        行法第十四條第一項著有明文。
  （二）坐落於嘉義縣民雄鄉○○○段重建小段第二０地號土地其上建物，即門牌號
        碼嘉義縣民雄鄉林子尾秀林村溪底寮八之一號之內第四十三棟次之１、２之
        未辦保存登記建物（以下簡稱系爭建物）係原告二人於民國（下同）八十七
        年合資新台幣（下同）一千八百萬元重建，但沒有就建物投保。蓋系爭建物
        先前於八十五年六月二十六日下午三時二十六分左右，因一場火災而滅失，
        而由原告二人出資在原地興建系爭建物，並做為日日昇傢俱有限公司之廠房
        ，同時與前手約定由原告乙○○擔任日日昇傢俱有限公司之負責人，惟系爭
        建物自被鈞院民事執行處於九十一年四月二十二日查封後，即沒有營業，而
        置在廠房中之機器，亦被廠商搬走抵債。
  （三）系爭建物之出資部分是由原告乙○○之配偶存摺中提領，一部份是由原告丁
        ○○之互助會金及其女兒謝欣蓉、女婿陳炯發所提供，但因水災均將上揭資
        料流走而滅失，目前只能提供興建之廠商資料以資證明。當初現場查封時，
        只查封土地及住家，到現場時才追加查封工廠，原告不懂法律，如何去主張
        權利。
  三、證據：提出診斷證明書影本一份、估價單正本及影本各二份、水電估價單影本
      一份、營利事業登記影本一份、切結書二份、身分證影本二份、中國信託商業
      銀行活期儲蓄存款存摺及明細影本一份、戶籍謄本一份、嘉義市第一信用合作
      社活期儲蓄存款存摺及明細影本一份等為證。
乙、被告方面：
  一、聲明：原告之訴駁回。
  二、陳述：
  （一）本件原告所提出之估價單無確定日期，否認其真正，更不能證明係原告二人
        出資興建系爭建物，且其中切結書有記載「系爭建物雖於八十七年重建一、
        二、三樓裝潢電信工程部分由本公司昱昇傢俱有限公司承包」，故系爭建物
        應是昱昇傢俱有限公司所有，況且，未辦保存登記之建物通常係依書面來認
        定所有權歸屬，又原告所出資金為大數目，為保障其權益，豈有可能沒有辦
        理建物保存登記之道理，故被告抗辯系爭建物之所有權應屬於昱昇傢俱有限
        公司所有。又於八十三年訴外人謝連鐙持系爭土地向被告辦理貸款時，土地
        上即存有增建房屋之部分，此由訴外人謝連鐙所簽立之切結書第四點即可證
        明。
  （二）鈞院民事執行處於九十一年四月二十二日至現場查封時，原告丁○○在場，
        沒有表示意見，亦無異議，甚至帶領我們看現場，倘若原告丁○○為出資所
        有人之一，即應當場表示異議。再者，鈞院詢問系爭建物拍賣底價時，債務
        人及原告均未就這方面表示意見。又系爭土地於重建後之八十九年亦以訴外
        人（即本件執行事件之債務人）謝連鐙（及原告丁○○之子）及昱昇傢俱有
        限公司之名義設定抵押權予訴外人厚橋企業有限公司等人，若系爭建物係原
        告二人出資則應會保障其權益，怎可能讓訴外人謝連鐙再設定抵押權予第三
        人？
  三、證據：提出土地及建物謄本各一份、切結書影本一份等為證。
丙、本院依職權調閱本院九十一年度執字第二四０九號、九十一年度執字第八一０二
    號執行卷宗，並定期履勘現場。
    理    由
一、按執行名義成立後，如有消滅或妨礙債權人請求之事由發生，債務人得於強制執
    行程序終結前，向執行法院對債權人提起異議之訴。強制執行法第十四條第一項
    前段定有明文。又債務人異議之訴以排除執行名義之執行力為目的，故同條所謂
    強制執行程序終結，係指執行名義之強制執行程序終結而言，執行名義之強制執
    行程序，進行至執行名義所載債權全部達其目的時，始為終結，故執行名義所載
    債權，未因強制執行全部達其目的以前，對於某一執行標的物之強制執行程序雖
    已終結，債務人仍得提起異議之訴，但此項異議之訴有理由之判決，僅就執行名
    義所載債權未因強制執行達其目的之部分排除其執行力，不能據以撤銷強制執行
    程序業經終結部分之執行處分。司法院三十三年院字第二七七六號解釋意旨、最
    高法院八十七年台上字第二九八九號判決可資參照。查本院九十一年度執字第二
    四０九號清償債務強制執行事件，原告主張其有足以排除強制執行權利之執行標
    的，經本院民事執行處定九十一年四月二十二日前往查封，有本院民事執行處查
    封筆錄附於上開執行卷宗可按，嗣經二次減價拍賣均無人應買，乃於同年十二月
    四日依強制執行法第十五條第一項之規定公告三個月，至今仍無人為應買之或承
    受之表示，執行程序尚未終結之事實，業據本院依職權調閱上開執行卷宗查核無
    訛，而原告已於九十一年十二月三日即向本院提起異議之訴並聲請停止強制執行
    ，有本院蓋於原告起訴狀之收狀日期截記足憑，揆諸首開說明，上開強制執行程
    序應認尚未終結，是原告提起本件訴訟，於法尚無不合，合先敘明。
二、本件原告主張：系爭建物係原告二人於八十七年合資一千八百萬元重建，但沒有
    就建物投保。舊有之爭建物先前於八十五年六月二十六日下午三時二十六分左右
    ，因一場火災而滅失，而由原告二人出資在原地興建系爭建物，並做為日日昇傢
    俱有限公司之廠房，同時與前手約定由原告乙○○擔任日日昇傢俱有限公司之負
    責人，惟系爭建物自被鈞院民事執行處於九十一年四月二十二日查封後，即沒有
    營業，而置在廠房中之機器，亦被廠商搬走抵債。又系爭建物之出資部分是由原
    告乙○○之配偶存摺中提領，一部份是由原告丁○○之互助會金及其女兒謝欣蓉
    、女婿陳炯發所提供，但因水災均將上揭資料流走而滅失，目前只能提供興建之
    廠商資料以資證明。當初現場查封時，只查封土地及住家，到現場時才追加查封
    工廠，原告不懂法律，如何去主張權利，為此，爰依強制執行法第十五條之規定
    提起本件訴訟等語。
三、被告則以：原告所提出之估價單無確定日期，不能證明係原告二人出資興建系爭
    建物，且其中切結書有記載「系爭建物雖於八十七年重建一、二、三樓裝潢電信
    工程部分由本公司昱昇傢俱有限公司承包」，故系爭建物應是昱昇傢俱有限公司
    所有，況且，未辦保存登記之建物通常係依書面來認定所有權歸屬，又原告所出
    資金為大數目，為保障其權益，豈有可能沒有辦理建物保存登記之道理，故被告
    抗辯系爭建物之所有權應屬於昱昇傢俱有限公司所有，非屬原告所有。又於八十
    三年訴外人謝連鐙持系爭土地向被告辦理貸款時，土地上即存有增建房屋之部分
    ，此由訴外人謝連鐙所簽立之切結書第四點即可證明。甚且，當初至現場查封時
    ，原告丁○○沒有表示意見，亦無異議，倘若原告丁○○為出資所有人之一，即
    應當場表示異議；又系爭土地於重建後之八十九年亦以訴外人（即本件執行事件
    之債務人）謝連鐙（即原告丁○○之子）及昱昇傢俱有限公司之名義設定抵押權
    予訴外人厚橋企業有限公司等人，若系爭建物係原告二人出資則應會保障其權益
    ，怎可能讓訴外人謝連鐙再設定抵押權予第三人等語，資為抗辯。
四、原告主張債權人即本件被告經本院九十一年度執字第二四０九號清償債務強制執
    行程序，將附表所示之系爭不動產查封在案之事實，業據本院調取上開執行卷宗
    核閱屬實，且為被告所不爭執，堪信原告此部分之主張為真實，惟原告二人其等
    為系爭不動產之所有人，得以提起第三人異議之訴等情，則為被告所否認並以原
    告未能舉證以實其說等語置辯。是本件兩造爭執點即在於原告二人是否為系爭不
    動產之所有人而得以訴請撤銷關於系爭不動產之強制執行程序？
五、按當事人主張有利於己之事實者，就其事實有舉證之責任，民事訴訟法第二百七
    十七條前段定有明文。次按第三人就執行標的物有足以排除強制執行之權利者，
    得於強制執行程序終結前，向執行法院對債權人提起異議之訴，強制執行法第十
    五條定有明文。故提起第三人異議之訴之原告，既係主張其對於執行標的物有足
    以排除強制執行之權利，自應由其就該足以排除強制執行之權利存在之事實，負
    舉證之責。經查，原告二人主張原有建物前於八十五年六月二十六日下午三時二
    十六分左右，因一場火災而滅失，而由原告二人於八十七年共同出資一千八百萬
    元在原地興建系爭建物，作為日日昇傢俱有限公司之廠房，固據其等提出估價單
    正本及影本各二份、水電估價單影本一份、營利事業登記影本一份、切結書二份
    、陳炯發之中國信託商業銀行活期儲蓄存款存摺及明細影本一份、謝妃玲之嘉義
    市第一信用合作社活期儲蓄存款存摺及明細影本一份等及證人許鴻儀為證，惟查
    ，上揭估價單、水電估價單、切結書等證據及證人許鴻儀之證詞，至多僅能證明
    系爭不動產曾有整修或重建之事實；而日日昇傢俱有限公司之營利事業登記，至
    多亦僅能證明該公司之負責人為原告乙○○，其將公司營業處所設於系爭不動產
    所在地，尚不能因而推斷系爭不動產為原告二人所出資興建；況且，原告亦自認
    該公司自九十一年四月二十二日經本院民事執行處查封時，即未在營業，復有本
    院九十二年三月二十一日勘驗筆錄在卷可憑，是該公司是否確有於該處營業乙情
    ，恐有疑義；又原告乙○○提出其配偶謝妃玲於嘉義市第一信用合作社活期儲蓄
    存款存摺、原告丁○○則提出其女婿陳炯發於中國信託商業銀行活期儲蓄存款存
    摺（證券專用帳戶）分別證明其合建之資金來源，惟參以其檢附之活期儲蓄存款
    存摺明細僅得證明上揭活期存款帳戶於八十七年曾有多筆資金出入之事實，尚不
    足證明此資金即為原告二人之合建資金之來源乙事，據此，原告二人主張系爭不
    動產為其等合資興建，尚有質疑；再者，果如原告所言其等資金係由上揭二活期
    存款帳戶提領，然上揭二帳戶於八十七年間就現金支出或提領共計八百十四萬元
    ，與原告所言共出資一千八百萬元二者相差甚鉅，而其等復未能提出其他證據以
    為憑信，應認原告二人就其等主張有足以排除強制執行之權利之事實，其舉證責
    任尚有不足。又原告丁○○之子謝連鐙於八十三年持系爭土地向被告辦理貸款時
    ，即曾簽立切結書表示：系爭土地決不擅自蓋建房屋或其他建築物，並不變更土
    地現狀，倘有違約，則無論原告要求拆除所建於系爭土地之房屋、建築物或要求
    損害賠償，均願遵照履行等情觀之，倘系爭建物為原告二人出資龐大資金興建，
    其何以甘冒被拆除之風險或令訴外人謝連鐙負擔損害賠償之責？又果若系爭建物
    係原告二人出資興建，何以原告丁○○於本院九十一年四月二十二日前往現場查
    封時，既未即時主張系爭建物為其出資興建，亦未提出任何證據，以資保障其權
    益？況且，其等二人之出資金額如此龐大，怎可任另權益之喪失，此顯有悖常情
    。從而，原告上揭主張，顯不足採信。
六、綜上所述，原告等二人以如附表所示之系爭建物為其等出資所建為由，主張其等
    係所有權人而提起本件第三人異議之訴，請求撤銷本院九十一年度執字第二四０
    九號清償債務強制執行事件就系爭建物為強制執行程序，即屬無據，應予駁回。
七、本判決事證已臻明確，兩造其餘攻擊防禦及舉證，核與本判決結果無影響，爰不
    另一一論述，附此敘明。
八、據上論結，原告之訴為無理由，依民事訴訟法第七十八條、第八十五條第一項，
    判決如主文。
中      華      民      國    九十二    年      七      月    二十三    日
~B臺灣嘉義地方法院民事第一庭
~B    審判長法官  曾文欣
~B        法  官  洪嘉蘭
~B        法  官  吳昀儒
右為正本係照原本作成
如對本判決上訴須於判決送達後二十日內向本院提出上訴狀
中      華      民      國    九十二    年      七      月    二十五    日
~B        書記官  楊國色
~F0
~T40
┌─────────────────────────────────────────────────────┐
│附表：                                                                                                    │
├─┬────┬─────────────┬───────────┬────────┬────────┬──┤
│編│ 建  號 │   基  地 坐  落          │  建  物  門  牌      │建築式樣主要建築│建物面積合計（平│備考│
│號│        │                          │                      │材料及房屋層次  │方公尺）        │    │
├─┼────┼─────────────┼───────────┼────────┼────────┼──┤
│１│４３棟次│嘉義縣民雄鄉○○○段重建小│嘉義縣民雄鄉林子尾秀林│本國式鐵架蓋烤漆│八七‧二四      │    │
│  │１      │段二０地號                │村溪底寮八之一號      │板住房          │                │    │
├─┼────┼─────────────┼───────────┼────────┼────────┼──┤
│２│４３棟次│嘉義縣民雄鄉○○○段重建小│嘉義縣民雄鄉林子尾秀林│本國式鐵架蓋烤漆│二五九三‧七四  │    │
│  │２      │段二０地號                │村溪底寮八之一號      │板工廠          │                │    │
└─┴────┴─────────────┴───────────┴────────┴────────┴──┘


司法院資訊處製作；財團法人民間司法改革基金會備份。
